臺灣新北地方法院行政訴訟判決
111年度簡字第17號
111年8月3日辯論終結
原      告  柑仔店股份有限公司

代  表  人  陳德倫  
被      告  原住民族委員會

代  表  人  夷將‧拔路兒

訴訟代理人  黃煒迪    律師


複代理人    吳俐慧    律師

上列當事人間因原住民族工作權保障法事件，原告不服行政院中
華民國110 年12 月8日院臺訴字第1100195746號訴願決定，向本
院提起行政訴訟（原處分案號：110年8月12日原民社字第110004
7209號函），本院判決如下：
    主  文
一、原告之訴駁回。
二、訴訟費用由原告負擔。
    事實及理由
壹、程序事項：
一、本件因屬其他關於公法上財產關係之訴訟，其標的之金額為
    新臺幣（下同）11萬1347元，係在40萬元以下，依行政訴訟
    法第229 條第2 項第3 款規定，應適用簡易訴訟程序。
二、原告經合法通知（見本院卷第325頁之本院行政訴訟庭送達
    證書），無正當理由未於言詞辯論期日到場，核無民事訴訟
    法第386 條各款所列情形，爰依行政訴訟法第236 條、第21
    8 條準用民事訴訟法第385 條第1 項前段之規定，依被告聲
    請，由其一造辯論而為判決。
貳、實體方面：
一、爭訟概要：緣原告公司標得「新竹市公有龍山超級市場綜合
    大樓委託經營管理採購案」（下稱系爭採購案），而經被告
    認其於民國106年1月1日起至同年12月31日之履約期間內僱
    用員工總人數逾100人，惟進用原住民人數未達原住民族工
    作權保障法第12條第1項之標準，乃依同條第3項規定，以11
    0年8月12日原民社字第1100047209號行政處分書（下稱原處
    分），命原告繳納代金新臺幣（下同）11萬1347元。原告不
    服，提起訴願，亦經訴願機關以110年12月8日院臺訴字第11
    00195746號訴願決定書駁回訴願，原告仍不服，遂提起本件
    行政訴訟。
二、原告起訴主張及聲明：
㈠、主張要旨：
⑴、按被告原住民族委員會命原告應繳原住民族就業代金計新台
    幣11萬1仟3佰4拾7元整，以及行政院駁回原告之訴願，無非
    以系爭採購案由原告總公司名義參與投標並得標，有關履約
    期間內原住民僱用義務或繳納代金事項，其國內員工總人數
    之計算，依政府採購法施行細則第107條規定，自應以原告
    之投保單位每月1日參加勞保人數為準，而得標廠商僱用原
    住民義務之構成要件及法律效果，於原住民族工作權保障法
    及政府採購法已有明確規範，原告於參與投標時即可自招標
    機關之投標須知、相關法令等，得知有關原住民進用及就業
    代金之相關規定。是原告未依法僱用足額原住民，被告作成
    行政處分命原告應繳納代金，以及行政院駁回原告之訴願，
    並無違誤云云。
⑵、查政府採購法第8條固規定「本法所稱廠商，指公司、合夥或
    獨資之工商行號及其他得提供各機關工程、財物、勞務之自
    然人、法人、機構或團體。」，惟公司為依照公司法組織登
    記，成立之社團法人(公司法第一條)，故公司具有人格，於
    法令限制內，有享受權利，負擔義務之能力(參民法第26條)
    。而依最高法院40年台上字第39號判例意旨，「分公司係由
    總公司分設之獨立機構，就其業務範圍內之事項涉訟時，有
    當事人能力」，是得標廠商於履約期間是否有依政府採購法
    第98條規定，於履約期間僱用身心障礙者及原住民，而其人
    數不低於總人數百分之二，自應就公司或分公司之員工人數
    單獨認定之。
⑶、查本件政府採購案即「新竹市公有龍山超級市場綜合大樓委
    託經營管理」案（地址為新竹市○區○○○路000巷00號）其簽
    約名義人固為原告公司，然該址乃係由原告之「科園分公司
    」負責經營，而「科園分公司」於履約期間其員工總人數並
    不到100人，是其自無違反政府採購法第98條之規定。被告
    於計算員工總人數時，自應以該政府採購案之實際任職員工
    ，實質認定其應計員工數，否則小型政府採購案，動輒要以
    得標廠商全國員工數來認定，豈不輕重失衡？反而導致優良
    廠商不敢投標競標政府採購案，顯非國家人民之福，是被告
    併將原告公司全台各個分公司之員工人數亦計入，以課徵就
    業代金，其行政處分自有違誤。
⑷、尤且原告公司原僱用之原住民於105年11月份離職，12月份接
    著立即需再僱用原住民人士，且105年當年度並未立即有原
    住民身份者應徵原告公司之工作，是在原告公司作業上實有
    處理之難處。尤且應徵者履歷自傳上以及在職者個人資料上
    ，若未提供戶籍謄本或在個人資料上表明其具有原住民身分
    ，原告公司自無法了解或判別其是否具有原住民身分，原處
    分遽以原告於履約期間僱用原住民人數低於員工總人數百分
    之一，實是苛求。遑論原住民占全國人口數本即不高，扣除
    年老或尚在就學等無法工作者，其人數自不足以滿足各個得
    標廠商之需求，原告如何應徵得原住民任職？是無原住民應
    徵原告公司之工作，並不應由原告單獨負責，被告就此顯有
    違行政程序法第9條「行政機關就該管行政程序，應於當事
    人有利及不利之情形，一律注意。」之規定，而不應繼續。
⑸、抑有進者，原住民族工作權保障法第12條第1項、第3項及政
    府採購法第98條，關於政府採購得標廠商於國內員工總人數
    逾一百人者，應於履約期間僱用原住民，人數不得低於總人
    數百分之一，進用原住民人數未達標準者，應向原住民族綜
    合發展基金之就業基金繳納代金，稽其規定性質，既係對得
    標廠商違反上開行政法上義務之制裁，自仍屬於裁罰性之不
    利行政處分，即應有行政罰法規定之適用，亦即被告除應依
    行政程序法之規定，於處分前應給予原告陳述意見之機會外
    ，更應於作成本件行政處分前，予以通知或警告性處分，以
    避免原告等得標廠商因不知或未注意法律規定，而誤罹法網
    。是被告未給予原告事先之通知或警告處分，以督促原告公
    司加速應徵原住民。原處分未遑慮及，遽命原告應繳納代金
    ，其處分自有違誤，而行政院訴願決定認為該代金性質係屬
    特別公課，非行政罰，不問原告是否具有故意或過失，凡符
    合法律規定要件者，即須繳納，亦無應先告知改善之法律依
    據云云，而未就本件是否得適用或類推適用行政罰法，亦有
    訴願決定不備理由之未洽。
⑹、猶且司法院大法官就「政府採購得標廠商員工逾百者應進用
    一定比例原住民，未進用者令繳代金之規定，違憲？」一案
    作成釋字第719號解釋，固認為「原住民族工作權保障法第
    十二條第一項、第三項及政府採購法第九十八條，關於政府
    採購得標廠商於國內員工總人數逾一百人者，應於履約期間
    僱用原住民，人數不得低於總人數百分之一，進用原住民人
    數未達標準者，應向原住民族綜合發展基金之就業基金繳納
    代金部分，尚無違背憲法第七條平等原則及第二十三條比例
    原則，與憲法第十五條保障之財產權及其與工作權內涵之營
    業自由之意旨並無不符。」等語，惟解釋理由書亦明文謂「
    國家所採取原住民族之保障扶助發展措施原有多端，系爭規
    定要求得標廠商於履約期間進用一定比例之原住民，亦屬其
    中之一環。然因此所能提供者，多屬短期或不具技術性之工
    作，難以增進原住民長期穩定之工作機會及專業技能，國家
    仍應透過具體政策與作為，積極實踐上開憲法增修條文對於
    原住民族工作權之保障，並應就該積極優惠措施，依國家與
    社會時空環境與保障原住民族工作權之需求，定期檢討修正
    。又得標廠商未僱用一定比例之原住民而須繳納代金，其金
    額如超過政府採購金額者，允宜有適當之減輕機制。有關機
    關應依本解釋意旨，就政府採購法及原住民族工作權保障法
    相關規定儘速檢討改進。」等語。
⑺、承上，「新竹市公有龍山超級市場綜合大樓委託經營管理」
    案係由原告之「科園分公司」負責經營，而原告公司全台有
    十幾間分公司，分別負責經營各自之營業處所，其人數自不
    能合併計算，是原告縱有違反，被告亦應就原告違反行政法
    上義務之裁罰，依司法官大法官釋字第719號解釋為比例裁
    罰或減輕。退步言之，司法官大法官釋字第719號解釋縱不
    足作為減輕應繳納原住民就業代金之依據，亦即原告仍應繳
    納代金，如上所述，得標廠商違反上開行政法上義務之制裁
    ，自仍屬於裁罰性不利行政處分，即應有行政罰法規定之適
    用。申言之，被告亦應可適用行政罰法第18條第1項、第2項
    亦即「裁處罰鍰，應審酌違反行政法上義務行為應受責難程
    度、所生影響及因違反行政法上義務所得之利益，並得考量
    受處罰者之資力。前項所得之利益超過法定罰鍰最高額者，
    得於所得利益之範圍內酌量加重，不受法定罰鍰最高額之限
    制。」之規定，審酌原告所得利益，而為適當金額之行政處
    分。
⑻、末按「行政行為，非有正當理由，不得為差別待遇。」、「
    行政行為，應依下列原則為之：一、採取之方法應有助於目
    的之達成。二、有多種同樣能達成目的之方法時，應選擇對
    人民權益損害最少者。三、採取之方法所造成之損害不得與
    欲達成目的之利益顯失均衡。」，且「行政行為，應以誠實
    信用之方法為之，並應保護人民正當合理之信賴。」，乃行
    政程序法第6條、第7條暨第8條所分別定有明文。承上，原
    住民族工作權保障法第12條第1項、第3項及政府採購法第98
    條，關於政府採購得標廠商於國內員工總人數逾一百人者，
    應於履約期間僱用原住民，人數不得低於總人數百分之一，
    進用原住民人數未達標準者，應向原住民族綜合發展基金之
    就業基金繳納代金之規定，僅限於依政府採購法得標之廠商
    始有其適用，然得標廠商與未得標廠商就增進原住民長期穩
    定之工作機會及專業技能之責任應無不同，二者就繳納代金
    為差別待遇，顯無正當理由。且採取繳納代金之方法，僅係
    裁罰而未鼓勵得標廠商，甚至並未使任職之原住民個人直接
    受益，繳納代金之方法顯然尚無助於目的之達成，應不符比
    例原則之規定。遑論被告未給予原告事先之通知或警告處分
    ，以督促原告公司加速應徵原住民，即遽為處分，致使得標
    廠商除了原得標之「工程之定作、財物之買受、定製、承租
    及勞務之委任或僱傭等」政府採購給付義務外，尚需額外負
    擔國家應透過具體政策與作為，積極實踐憲法增修條文對於
    原住民族工作權保障需求之責任，顯然超出人民參與政府採
    購正當合理之信賴，原處分亦未於處分理由書內立論說明，
    再再令原告公司難以甘服。
⑼、綜上所述，被告計算原告公司員工人數時顯有違誤，且未依
    上開司法院大法官解釋文或行政罰法規定為符合比例原則之
    處分，剝奪原告公司財產，顯然失衡，被告自有裁量怠惰之
    嫌而與個案正義相違，復其處分理由亦有不足，自不應繼續
    。為特懇請鈞院鑒核，准予撤銷原處分及訴願決定，以符法
    制，併維原告之權益。
㈡、聲明：⑴訴願決定及原處分均撤銷。⑵訴訟費用由被告負擔。
三、被告答辯及聲明：
㈠、答辯要旨：
⑴、原告起訴理由以最高法院40年台上字第39號判例意旨「分公
    司係由總公司分設之獨立機構，就其業務範圍內之事項涉訟
    時，有當事人能力」，是得標廠商員工總人數自應以公司或
    分公司單獨認定之。查「新竹市公有龍山超級市場綜合大樓
    委託經營管理」，簽約名義人為原告，然係由原告之「科園
    分公司」負責經營，被告應以採購案實際任職員工認定員工
    總人數；原告並主張小型政府採購案，卻以得標廠商全國員
    工總人數來認定，豈不輕重失衡等語，惟原告見解核屬一己
    主觀之歧異見解，殊無可採：
①、按公司法第3條第2項規定：「本法所稱本公司，為公司依法
    首先設立，以管轄全部組織之總機構；所稱分公司，為受本
    公司管轄之分支機構。」，故總公司得標之政府採購案，以
    總公司為投保單位之投保人數為計算標準，與上引公司法規
    定意旨並無不符。況得標廠商如認其總公司與分公司業務獨
    立，依勞工保險相關規定，得分別以總公司、分公司為投保
    單位加入勞工保險，各別作為計算國內員工總人數之計算依
    據，當事人既得選擇，則對當事人之保護亦無不週之虞（最
    高行政法院101年度10月份第1次庭長法官聯席會議(二)決議
    意旨可資參照，如乙證4）。經查，原告自認係以「柑仔店
    股份有限公司」參與投標本件採購案，且經被告確認無訛，
    依上開最高行政法院聯席會議決議意旨，原告既選擇以「柑
    仔店股份有限公司」參與投標，則其即為採購法第8條之得
    標廠商，自應以其投保單位作為計算國內員工總人數之基礎
    ，而非原告之「科園分公司」。至於原告所陳「科園分公司
    」負責經營等情，純屬得標廠商內部作業分工及其內部組織
    如何履約等事宜，與前揭計算得標廠商應僱用之原住民人數
    及應繳納代金之公法上義務歸屬無涉。
②、按司法院釋字第719號解釋理由書（下稱釋字719號，如乙證5
    ）理由書第4段略以：「政府採購係國家公務運作之一環，
    涉及國家預算之運用，與維護公共利益具有密切關係。系爭
    規定固然限制得標廠商之財產權及營業自由，然其僅係要求
    該廠商於其國內員工總人數每逾一百人者，應於履約期間僱
    用原住民一名，進用比例僅為百分之一，比例不大，整體而
    言，對廠商選擇僱用原住民之負擔尚無過重之虞...」及採
    購法第2條規定：「本法所稱採購，指工程之定作、財物之
    買受、定製、承租及勞務之委任或僱傭等。」立法者希冀透
    過政府採購，實踐憲法增修條文對於原住民族工作權之保障
    ，特別制定採購法第98條及原工權法第12條規定（下稱系爭
    規定），系爭規定既未區分採購案件類型之大小，而係以逾
    百人之得標廠商作為分界點，則被告依系爭規定認定原告為
    依法應僱用原住民之義務人，並作成原處分，原處分核無不
    法，自無顯失均衡可言。
⑵、原告主張員工離職、原住民人口數不高及無法判別是否具有
    原住民身分等因素，主張進用原住民有作業上之難處，且無
    原住民進行應徵，故被告有違行政程序法第9條之規定等語
    ，惟：
①、「查得標廠商違反法律上應僱用原住民之義務者，依原住民
    族工作權保障法第12條、政府採購法第98條等規定應向原住
    民族綜合發展基金之就業基金繳納代金，係國家為一定政策
    目標之需要，對於有特定關係之國民所課徵之公法上負擔，
    並限定其課徵所得之用途，性質上屬於特別公課，已如前述
    ；故對於依政府採購法得標達一定規定之廠商此等具有特定
    關係之人，就依其未足額僱用人數及採購案履約期間為計算
    ，行政機關自應依行政程序法第9條及第36條之規定，詳盡
    調查各該構成要件是否該當，惟依前段所述，代金之繳納，
    不以故意、過失為要件，與行政罰有別，也就是說，只要是
    依政府採購法得標之廠商，且其於國內員工總人數逾100人
    ，即應於履約期間僱用不得低於總人數1%之原住民，如未能
    達此比例，不論其原因為何，均依法負有繳納代金之義務，
    是原告主張其已盡招募之能事云云，亦不能解免系爭繳納代
    金之義務。」臺北高等行政法院96年度訴字第4209號判決意
    旨參照（如乙證6)。
②、按行政程序法第9條所揭示之原則，係行政機關認事用法，對
    於案情有關資訊應注意並考量，並詳盡調查各該構成要件是
    否該當；惟代金核屬特別公課，不問原告是否具有故意或過
    失，與行政罰有別，即依採購法得標之廠商，且其於國內員
    工總人數逾100人，即應於履約期間僱用法定比率之原住民
    ，如未達前開法律規定，均依法負有繳納代金之義務。原告
    既自願參與政府採購案，其自應於投標前進行風險評估，就
    其招募原住民員工有無困難，及未依系爭規定僱用足額原住
    民所生之應繳納代金金額等履約成本綜合衡量，尚難以其履
    約期間因人員異動，而不易尋覓原住民員工，及原住民總人
    口數不高等事由，作為免除僱用原住民之義務。原告此部分
    所辯，核與代金繳納義務無涉，礙難採為免除繳納代金之理
    由。
⑶、原告主張代金係對得標廠商違反行政法上義務之制裁，應有
    行政罰法規定之適用，是被告未事先通知或警告原告，而命
    其繳納代金，原處分自有違誤，亦有訴願決定不備理由之未
    洽。惟：
①、按「對於依政府採購法得標之廠商，就其未足額僱用人數及
    採購案履約期間為計算，所課徵之公法上負擔，並限定其課
    徵所得之用途，係以法律規定對義務人課予繳納金錢之負擔
    ，性質上屬司法院釋字第426號解釋意旨之特別公課，自與
    行政罰有間，不以行為人有無可歸責性為要件。上訴人主張
    原判決未適用行政罰法第18條第1項規定，審酌其應受責難
    之程度、所生影響及違反行政法上義務所得利益，並考量其
    受罰能力等語，誤認系爭就業代金為行政罰，核屬歧異法律
    見解，容有誤解法令情形，無法採取。」最高行政法院100
    年判字第1360號判決意旨參照(如乙證7)。準此，代金性質
    係屬特別公課，凡符合系爭規定要件者，即負有繳納代金之
    義務，被告毋須事先告知改善之法律依據。況本會前於105
    年3月8日以原民社字第1050011931號函（如乙證8）及106年
    1月4日以原民社字第1060000570號函（如乙證9）通知原告
    屬採購法第98條規定之得標廠商在案，業已促請原告依原工
    權法第12條規定足額進用原住民。
②、依行政程序法第102條規定，行政機關作成限制或剝奪人民自
    由或權利之行政處分前，應給予處分相對人陳述意見之機會
    。經查，原告於本件政府採購案履約期間，未依法僱用足額
    原住民，被告於作成原處分前，業於107年8月1日以原民社
    字第1070048510號函請原告陳述意見(如乙證10)，通知其於
    106年1月1日起至106年12月31日止之政府採購履約期間應繳
    納代金金額計11萬1347元整，並於107年8月6日合法送達(如
    乙證11)，是被告於作成原處分前，既已踐行行政調查程序
    ，且給予原告陳述意見之機會，程序上即無瑕疵，並未損及
    原告之程序利益或產生突襲，故原處分自無違誤。
⑷、原告指訴縱有未達依法進用原住民比率，被告應依釋字719號
    為比例裁罰或減輕，或適用行政罰法第18條第1項及第2項規
    定，審酌原告所得利益，而為適當金額之行政處分云云，惟
    ：
①、按釋字第719號理由書第6段略謂：「又得標廠商未僱用一定
    比例之原住民而須繳納代金，其金額如超過政府採購金額者
    ，允宜有適當之減輕機制。有關機關應依本解釋意旨，就政
    府採購法及原住民族工作權保障法相關規定儘速檢討改進。
    」及「原判決業已援引釋字第719號解釋及其理由意旨，論
    明系爭採購案之金額為0000000元，被上訴人僅追繳652292
    元，並無上開解釋理由所謂之『繳納代金金額超過採購金額』
    之情形」最高行政法院104年判字第508號判決意旨參照(如
    乙證12)。綜觀釋字第719號，系爭規定並無違背憲法第7條
    平等原則及第23條比例原則，與憲法第15條規定保障之財產
    權及其與工作權內涵之營業自由之意旨並無不符，惟「金額
    如超過政府採購金額者」應有適當減輕機制；就本件而言，
    原告採購金額高達1238萬元，與原處分所課徵代金11萬1347
    元相較，所繳納代金占採購金額比例不過0.8％，尚與釋字第
    719號所舉之應減輕情形未符，自無適用之餘地。
②、蓋代金屬特別公課之性質究與行政罰有別，被告令原告繳納
    代金並無裁量權得資行使，故無行政罰法第18條規定之適用
    ，迭經司法實務見解所肯認，已於前述。另系爭規定既已規
    定如未依法僱用足額原住民時，將課處代金，則欲參與政府
    採購之各廠商，本應善盡注意義務，預先就相關成本、人員
    編制、職務缺額及於違反法令或執行上力有未逮時所應承擔
    之費用支出，予以綜合考量、風險評估，是否具備足額僱用
    原住民之能力，以達促進原住民就業之目的。原告主張其縱
    未僱用足額原住民得酌減代金，亦不足採。
⑸、原告再主張行政程序法第6條、第7條及第8條之規定，得標廠
    商與未得標廠商增進原住民長期穩定工作機會之責任應無不
    同，認為繳納代金之方法顯然無助於目的之達成，原告除提
    供政府採購給付義務外，尚需實踐原住民族工作權保障之責
    任，顯然超出人民參與政府採購正當合理之信賴，原告難以
    甘服等語，茲分予論駁如後：
①、平等原則部分：
    行政機關於行使行政權上，無論實體或程序上，相同事件應
    為相同處理，除有合理正當之原因外，不得為差別待遇。然
    「系爭規定所以為差別待遇，係因國內員工總人數逾百人之
    廠商，其經營規模較大，僱用員工較具彈性，進用原住民以
    分擔國家上開義務之能力較高；且系爭規定所為進用比例為
    百分之一，以百人為差別待遇之分界，其用意在降低實現前
    開目的所為差別待遇造成之影響。至於此一差別待遇對於目
    的之達成，仍應有合理之關聯，鑑於現今原住民所受之教育
    及職業技能訓練程度，通常於就業市場中之競爭力處於相對
    弱勢，致影響其生活水準，其所採取之分類與達成上開差別
    待遇之目的間，具有合理之關聯性，與憲法第七條平等原則
    亦無牴觸。」（釋字719號理由書意旨參照）由此可知，立
    法者考量原住民族社會結構性劣勢地位，為保障原住民族以
    加速其社會發展，縮短與整體社會發展之差距，特別制定系
    爭規定，為憲法保障原住民族並促其發展之具體展現，且業
    經釋字719號闡明系爭規定依廠商規模大小不同所為差別待
    遇，具合理性及關聯性，合於平等原則。
②、比例原則部分：
    所謂比例原則，係指行政機關之行政行為採取方法應有助於
    目的達成，且方法之損害不得與目的之利益顯失均衡，否則
    有違比例原則；又「系爭規定就有關得標廠商繳納代金之規
    定，對得標廠商財產權之限制，與其所維護之公共利益間，
    尚非顯失均衡。綜上，系爭規定並未牴觸憲法第二十三條之
    比例原則，與憲法第十五條保障之財產權及其與工作權內涵
    之營業自由之意旨並無不符。」（釋字719號理由書意旨參
    照）以此觀之，系爭條文所欲達成之目的，依據憲法增修條
    文第10條第12項之規定，係促進原住民就業、改善其經濟與
    社會狀況，立法者受憲法委託為貫徹其條文意旨，透過得標
    廠商比率進用之手段作為優惠措施，且系爭規定之立法意旨
    與公益目的並行不悖，手段有其必要性且並未過當，自無違
    比例原則。
③、誠實信用原則部分：
    行政機關行使權利履行義務，應以誠實及信用之方式為之，
    又原工權法於90年10月31日公布施行，而行政院公共工程委
    員會亦於90年11月13日（90）工程企字第00000000號令(如
    乙證13)公告揭示系爭規定並刊登於政府採購公報周知。是
    此，課徵代金之法源依據甚屬明確，並未有詐欺脅迫或其他
    不正當足致人民減損對於國家信賴之行為，顯未違反誠實信
    用原則。
④、承前所敘，按憲法第7條所謂之平等原則，立法機關基於憲法
    之價值體系，自得斟酌規範事物性質之差異而為合理之區別
    對待，且其基於合理之區別對待而以法律對人民基本權利所
    為之限制，亦應符合憲法第23條規定比例原則之要求（司法
    院釋字第618號解釋意旨參照，如乙證14）。系爭條文已限
    縮至標得政府採購案之一定規模廠商於履約期間內須足額僱
    用原住民，就干涉法益層面觀之，其影響程度已屬最小。準
    此，系爭規定明揭凡得標廠商未履行法定僱用原住民比率義
    務者，即須繳納代金，原告既為依採購法得標之廠商，未達
    法定僱用原住民比率，即生相對應之法律效果。
⑹、綜上所述，原告之訴並無理由，爰狀請貴院鍳核，請判決如
    答辯之聲明，以維被告依法所應保障之原住民族工作權益。
㈡、聲明：⑴駁回原告之訴。⑵訴訟費用由原告負擔。
四、爭點：
㈠、原處分以系爭採購案之得標廠商（即原告）於履約期間國內
    員工總人數逾100人而應僱用原住民（人數不得低於1%），
    是否應就公司或分公司之員工人數單獨認定之？
㈡、原告主張課徵就業代金，應適用或類推適用行政罰法之規定
　　，其理由是否可採？
㈢、原處分是否有原告所指違反行政程序法第6 條、第7 條、第
　　8條、第9條之情事？
五、本院的判斷：
㈠、前提事實：爭訟概要欄所載之事實，除爭執事項外，業為二
    造所不爭執，且有被告原處分函及送達紀錄、訴願書、訴願
    答辯書、訴願決定書、應僱用原住民人數與應繳納代金一覽
    表、決標公告、最高行政法院101年度10月份第1次庭長法官
    聯席會議㈡決議、臺北高等行政法院96年度訴字第4099號判
    決書、司法院釋字第719號解釋意旨、最高行政法院100年判
    字第1360號判決意旨、105年3月8日原民社字第1050011931
    號函、106年1月4日以原民社字第1060000570號函、107年8
    月1日原民社字第1070048510號陳述意見通知函及檢附之應
    繳納代金一覽表、原告應繳納代金計算表及送達證書、原告
    陳述意見書、最高行政法院104年判字第508號判決意旨、行
    政院公共工程委員會90年11月13日（90)工程企字第0000000
    0號令、司法院釋字第618號解釋等資料在卷可參（見本院卷
    第91頁-第227頁），是此部分事實應堪認定。
㈡、本件應適用之相關法令：
⑴、公司法第3條第2項：「 本法所稱本公司，為公司依法首先設
    立，以管轄全部組織之總機構；所稱分公司，為受本公司管
    轄之分支機構。」。
⑵、政府採購法第8條：「本法所稱廠商，指公司、合夥或獨資之
    工商行號及其他得提供各機關工程、財物、勞務之自然人、
    法人、機構或團體。」。
⑶、政府採購法第98條：「得標廠商其於國內員工總人數逾一百
    人者，應於履約期間僱用身心障礙者及原住民，人數不得低
    於總人數百分之二，僱用不足者，除應繳納代金，並不得僱
    用外籍勞工取代僱用不足額部分。」
⑷、政府採購法施行細則第107條：「本法第九十八條所稱國內員
    工總人數，依身心障礙者權益保障法第三十八條第三項規定
    辦理，並以投保單位為計算基準；所稱履約期間，自訂約日
    起至廠商完成履約事項之日止。但下列情形，應另計之：一
    、訂有開始履約日或開工日者，自該日起算。兼有該二日者
    ，以日期在後者起算。二、因機關通知全面暫停履約之期間
    ，不予計入。三、一定期間內履約而日期未預先確定，依機
    關通知再行履約者，依實際履約日數計算。」、「依本法第
    九十八條計算得標廠商於履約期間應僱用之身心障礙者及原
    住民之人數時，各應達國內員工總人數百分之一，並均以整
    數為計算標準，未達整數部分不予計入。」。
⑸、政府採購法施行細則第108條：「得標廠商僱用身心障礙者及
    原住民之人數不足前條第二項規定者，應於每月十日前依僱
    用人數不足之情形，分別向所在地之直轄市或縣（市）勞工
    主管機關設立之身心障礙者就業基金專戶及原住民中央主管
    機關設立之原住民族就業基金專戶，繳納上月之代金。」、
    「前項代金之金額，依差額人數乘以每月基本工資計算；不
    足一月者，每日以每月基本工資除以三十計。」。
⑹、原住民族工作權保障法第12條第1項、第3項：「依政府採購
    法得標之廠商，於國內員工總人數逾一百人者，應於履約期
    間僱用原住民，其人數不得低於總人數百分之一。」、「
　　得標廠商進用原住民人數未達第一項標準者，應向原住民族
    綜合發展基金之就業基金繳納代金。」。
⑺、原住民族工作權保障法第24條第2項：「前項及第十二條第三
    項之代金，依差額人數乘以每月基本工資計算。」。
⑻、原住民身分法第11條第1項：「原住民身分取得、喪失、變更
    或回復之申請，由戶政事務所受理，審查符合規定後，於戶
    籍資料內為原住民身分別及民族別之登記，並於登記後發生
    效力。」。
⑼、行政罰法第18條：「裁處罰鍰，應審酌違反行政法上義務行
    為應受責難程度、所生影響及因違反行政法上義務所得之利
    益，並得考量受處罰者之資力。」、「前項所得之利益超過
    法定罰鍰最高額者，得於所得利益之範圍內酌量加重，不受
    法定罰鍰最高額之限制。」、「依本法規定減輕處罰時，裁
    處之罰鍰不得逾法定罰鍰最高額之二分之一，亦不得低於法
    定罰鍰最低額之二分之一；同時有免除處罰之規定者，不得
    逾法定罰鍰最高額之三分之一，亦不得低於法定罰鍰最低額
    之三分之一。但法律或自治條例另有規定者，不在此限。」
    、「其他種類行政罰，其處罰定有期間者，準用前項之規定
    。」。
㈢、查原告依政府採購法於105年2月2日標得系爭採購案（公告日
    期為105年2月16日），此有決標公告在卷可憑（見本院卷第
    89-90頁），其履約期間於106 年1 月1日至同年12月31日止
    僱用員工總人數逾100 人，惟進用原住民人數未達原住民族
    工作權保障法第12條第1 項所規定之標準，業如前述，則被
    告據之依同法第12條第3項規定，乃以原處分向原告追繳原
    住民就業代金11萬1347元（差額人數〈1 人〉乘以每月基本工
    資〈21,009元〉），此有原告公司應繳納代金計算表在卷可稽
    （見本院卷第114頁），揆諸前開規定，依法洵屬有據，且
    亦顯無原告所指「裁量怠惰」或「裁量濫用」之情事。
㈣、原告主張『①系爭採購案簽約名義人固為原告，然係由原告之
    「科園分公司」負責經營，而「科園分公司」於履約期間其
    員工總人數未逾100人，故並未違反政府採購法第98條之規
    定。②小型政府採購案，動輒要以得標廠商全國員工數來認
    定，豈不輕重失衡？』云云。惟查：
⑴、依上開公司法第3條第2項規定，分公司為受本公司管轄之分
    支機構，故總公司得標之政府採購案，以總公司為投保單
    位之投保人數為計算標準，得標廠商如認其總公司與分公司
    業務獨立，依勞工保險相關規定，得分別以總公司、分公司
    為投保單位加入勞工保險，各別作為計算國內員工總人數之
    計算依據，當事人既得選擇，則對當事人之保護亦無不週之
    虞（最高行政法院101年度10月份第1次庭長法官聯席會議
    (二)決議意旨可資參照，見本院卷第166-168頁）。原告既
    選擇以「柑仔店股份有限公司」參與投標，則其即為採購法
    第8條之得標廠商，依上開最高行政法院聯席會議決議意旨
    ，自應以其投保單位作為計算國內員工總人數之基礎，而非
    原告之「科園分公司」。至於原告所陳「科園分公司」負責
    經營等情，純屬得標廠商內部作業分工及其內部組織如何履
    約等事宜，與前揭計算得標廠商應僱用之原住民人數及應繳
    納代金之公法上義務歸屬無涉。系爭採購案之「得標廠商」
    既係原告而非「柑仔店股份有限公司科園分公司」，則依前
    揭政府採購法第98條、政府採購法施行細則第107條第1項本
    文、第2項、第108條及原住民族工作權保障法第12條第1項
    、第3項等規定而認定是否需繳納原住民族就業代金，即係
    以原告履約期間之國內員工總人數（即以原告為投保單位而
    參加勞保之人數）為計算依據，是原告此部分所為主張，自
    無足採。
⑵、又依採購法第2條規定：「本法所稱採購，指工程之定作、財
    物之買受、定製、承租及勞務之委任或僱傭等。」立法者希
    冀透過政府採購，實踐憲法增修條文對於原住民族工作權之
    保障，特別制定採購法第98條及原工權法第12條規定（下稱
    系爭規定），系爭規定既未區分採購案件類型之大小，而係
    以逾百人之得標廠商作為分界點，參酌釋字第719號解釋理
    由書第4段略以：「政府採購係國家公務運作之一環，涉及
    國家預算之運用，與維護公共利益具有密切關係。系爭規定
    固然限制得標廠商之財產權及營業自由，然其僅係要求該廠
    商於其國內員工總人數每逾一百人者，應於履約期間僱用原
    住民一名，進用比例僅為百分之一，比例不大，整體而言，
    對廠商選擇僱用原住民之負擔尚無過重之虞...」，則被告
    依系爭規定認定原告為依法應僱用原住民之義務人，並作成
    原處分，自無原告所述顯失均衡之情。
㈤、原告主張「員工離職、原住民人口數不高及無法判別是否具
    有原住民身分等因素，主張進用原住民有作業上之難處，且
    無原住民進行應徵，故被告有違行政程序法第9條之規定」
    等語，惟查：
⑴、依上開原住民身分法第11條第1項規定，住民身分取得、喪失
    ，於戶籍資料内已有註記，原告客觀上並非不能取得該資料
    而據以確認其所僱用員工之原住民身分，亦可基於公司内部
    之人事管理、掌握契約條款，切實知悉其内部成員之身分，
    行政程序法第9條所揭示之原則，係行政機關認事用法，對
    於案情有關資訊應注意並考量，並詳盡調查各該構成要件是
    否該當。原告既自願參與政府採購案，其自應於投標前進行
    風險評估，就其招募原住民員工有無困難，及未依系爭規定
    僱用足額原住民所生之應繳納代金金額等履約成本綜合衡量
    ，尚難以其履約期間因人員異動，而不易尋覓原住民員工，
    及原住民總人口數不高等事由，作為免除僱用原住民之義務
    。
⑵、查得標廠商違反法律上應僱用原住民之義務者，依原住民族
    工作權保障法第12條、政府採購法第98條等規定應向原住民
    族綜合發展基金之就業基金繳納代金，係國家為一定政策目
    標之需要，對於有特定關係之國民所課徵之公法上負擔，並
    限定其課徵所得之用途，性質上屬於特別公課，已如前述；
    故對於依政府採購法得標達一定規定之廠商此等具有特定關
    係之人，就依其未足額僱用人數及採購案履約期間為計算，
    行政機關自應依行政程序法第9條及第36條之規定，詳盡調
    查各該構成要件是否該當，惟依前段所述，代金之繳納，不
    以故意、過失為要件，與行政罰有別，也就是說，只要是依
    政府採購法得標之廠商，且其於國內員工總人數逾100人，
    即應於履約期間僱用不得低於總人數1%之原住民，如未能達
    此比例，不論其原因為何，均依法負有繳納代金之義務（臺
    北高等行政法院96年度訴字第4209號判決意旨參照、見本院
    卷第176-188頁），是原告主張其已盡招募之能事云云，亦
    不能解免系爭繳納代金之義務。
㈥、原告主張「代金係對得標廠商違反行政法上義務之制裁，應
    有行政罰法規定之適用，是被告未事先通知或警告原告，而
    命其繳納代金，原處分自有違誤」等語。惟查：
⑴、按「對於依政府採購法得標之廠商，就其未足額僱用人數及
    採購案履約期間為計算，所課徵之公法上負擔，並限定其課
    徵所得之用途，係以法律規定對義務人課予繳納金錢之負擔
    ，性質上屬司法院釋字第426號解釋意旨之特別公課，自與
    行政罰有間，不以行為人有無可歸責性為要件。原告主張應
    適用行政罰法第18條第1項規定，審酌其應受責難之程度、
    所生影響及違反行政法上義務所得利益，並考量其受罰能力
    等語，誤認系爭就業代金為行政罰，核屬歧異法律見解，容
    有誤解法令情形（參照最高行政法院100年判字第1360號判
    決意旨)。準此，代金性質係屬特別公課，凡符合系爭規定
    要件者，即負有繳納代金之義務，被告毋須事先告知改善之
    法律依據。況被告前於105年3月8日以原民社字第105001193
    1號函(見本院卷第200頁）及106年1月4日以原民社字第1060
    000570號函(見本院卷第202頁）通知原告屬採購法第98條規
    定之得標廠商在案，業已促請原告依原工權法第12條規定足
    額進用原住民。
⑵、依行政程序法第102條規定，行政機關作成限制或剝奪人民自
    由或權利之行政處分前，應給予處分相對人陳述意見之機會
    。原告於本件政府採購案履約期間，未依法僱用足額原住民
    ，被告於作成原處分前，業於107年8月1日以原民社字第107
    0048510號函請原告陳述意見(見本院卷第206-207頁），通
    知其於106年1月1日起至106年12月31日止之政府採購履約期
    間應繳納代金金額計11萬1347元整，並於107年8月6日合法
    送達(見本院卷第212頁），而原告於107年8月14日亦提出陳
    述意見書(見本院卷第214頁），是被告於作成原處分前，業
    已踐行行政調查程序，且給予原告陳述意見之機會，程序上
    即無瑕疵，並未損及原告之程序利益或產生突襲，故原處分
    自無違誤。　
㈦、原告陳稱縱有未達依法進用原住民比率，被告應依釋字719號
    為比例裁罰或減輕，或適用行政罰法第18條第1項及第2項規
    定，審酌原告所得利益，而為適當金額之行政處分云云。惟
    查：
⑴、依釋字第719號解釋理由書第6段略以：「又得標廠商未僱用
    一定比例之原住民而須繳納代金，其金額如超過政府採購金
    額者，允宜有適當之減輕機制。有關機關應依本解釋意旨，
    就政府採購法及原住民族工作權保障法相關規定儘速檢討改
    進。」。原告主張應適用行政罰法第18條第1項規定，審酌
    其應受責難之程度、所生影響及違反行政法上義務所得利益
    ，並考量其受罰能力等語，誤認系爭就業代金為行政罰，核
    屬歧異法律見解，容有誤解法令情形（參照最高行政法院10
    0年判字第1360號判決意旨)。況就本件而言，原告採購金額
    高達1238萬元，與原處分所課徵代金11萬1347元相較，所繳
    納代金占採購金額比例不過0.8％，尚與釋字第719號所舉之
    應減輕情形未符，自無適用之餘地。
⑵、查代金屬特別公課之性質究與行政罰有別，被告令原告繳納
    代金並無裁量權得資行使，故無行政罰法第18條規定之適用
    ，迭經司法實務見解所肯認，系爭規定既已規定如未依法僱
    用足額原住民時，將課處代金，則欲參與政府採購之各廠商
    ，本應善盡注意義務，預先就相關成本、人員編制、職務缺
    額及於違反法令或執行上力有未逮時所應承擔之費用支出，
    予以綜合考量、風險評估，是否具備足額僱用原住民之能力
    ，以達促進原住民就業之目的。原告主張其縱未僱用足額原
    住民得酌減代金，顯屬無據。
㈧、原告主張「行政程序法第6條、第7條及第8條之規定，得標廠
    商與未得標廠商增進原住民長期穩定工作機會之責任應無不
    同，認為繳納代金之方法顯然無助於目的之達成，原告除提
    供政府採購給付義務外，尚需實踐原住民族工作權保障之責
    任，顯然超出人民參與政府採購正當合理之信賴，原告難以
    甘服」等語，惟查：
⑴、平等原則部分：
    依行政程序法第6條規定，行政行為，非有正當理由，不得
    為差別待遇。行政機關於行使行政權上，無論實體或程序上
    ，相同事件應為相同處理，除有合理正當之原因外，不得為
    差別待遇。依釋字第719號解釋意旨略以：「原住民族工作
    權保障法第十二條第一項、第三項及政府採購法第九十八條
    ，關於政府採購得標廠商於國內員工總人數逾一百人者，應
    於履約期間僱用原住民，人數不得低於總人數百分之一，進
    用原住民人數未達標準者，應向原住民族綜合發展基金之就
    業基金繳納代金部分，尚無違背憲法第七條平等原則及第二
    十三條比例原則，與憲法第十五條保障之財產權及其與工作
    權內涵之營業自由之意旨並無不符。」。而「系爭規定所以
    為差別待遇，係因國內員工總人數逾百人之廠商，其經營規
    模較大，僱用員工較具彈性，進用原住民以分擔國家上開義
    務之能力較高；且系爭規定所為進用比例為百分之一，以百
    人為差別待遇之分界，其用意在降低實現前開目的所為差別
    待遇造成之影響。至於此一差別待遇對於目的之達成，仍應
    有合理之關聯，鑑於現今原住民所受之教育及職業技能訓練
    程度，通常於就業市場中之競爭力處於相對弱勢，致影響其
    生活水準，其所採取之分類與達成上開差別待遇之目的間，
    具有合理之關聯性，與憲法第七條平等原則亦無牴觸。」，
    由此可知，立法者考量原住民族社會結構性劣勢地位，為保
    障原住民族以加速其社會發展，縮短與整體社會發展之差距
    ，特別制定系爭規定，為憲法保障原住民族並促其發展之具
    體展現，系爭規定依廠商規模大小不同所為差別待遇，具合
    理性及關聯性，合於平等原則。
⑵、比例原則部分：
    行政程序法第7條規定所謂比例原則，係指行政機關之行政
    行為採取方法應有助於目的達成，且方法之損害不得與目的
    之利益顯失均衡，否則有違比例原則；又「系爭規定就有關
    得標廠商繳納代金之規定，對得標廠商財產權之限制，與其
    所維護之公共利益間，尚非顯失均衡。綜上，系爭規定並未
    牴觸憲法第二十三條之比例原則，與憲法第十五條保障之財
    產權及其與工作權內涵之營業自由之意旨並無不符。」（釋
    字719號理由書意旨參照）以此觀之，系爭條文所欲達成之
    目的，依據憲法增修條文第10條第12項之規定，係促進原住
    民就業、改善其經濟與社會狀況，立法者受憲法委託為貫徹
    其條文意旨，透過得標廠商比率進用之手段作為優惠措施，
    且系爭規定之立法意旨與公益目的並行不悖，手段有其必要
    性且並未過當，自無違比例原則。
⑶、誠實信用原則部分：
    行政程序法第8條規定行政行為，應以誠實信用之方法為之
    ，並應保護人民正當合理之信賴。是以行政機關行使權利履
    行義務，應以誠實及信用之方式為之，查原住民族工作權保
    障法於90年10月31日公布施行，而行政院公共工程委員會亦
    於90年11月13日（90）工程企字第00000000號令(見本院卷
    第222頁）公告揭示系爭規定並刊登於政府採購公報周知。
    據此，課徵代金之法源依據甚屬明確，並未有詐欺脅迫或其
    他不正當足致人民減損對於國家信賴之行為，顯未違反誠實
    信用原則。
⑷、系爭條文已限縮至標得政府採購案之一定規模廠商於履約期
    間內須足額僱用原住民，就干涉法益層面觀之，其影響程度
    已屬最小。準此，系爭規定明揭凡得標廠商未履行法定僱用
    原住民比率義務者，即須繳納代金，原告既為依採購法得標
    之廠商，未達法定僱用原住民比率，即生相對應之法律效果
    ，即須依規定於履行期間內僱用法定比例原住民或繳納代金
    。
㈨、綜上所述，原告主張各節，均無可採，被告以原告標得1件政
    府採購案，於106年1月1日起至106年12月31日止之履約期間
    内僱用員工總人數逾100人，惟未依法僱用足額原住民，被
    告課處原告原住民族就業代金11萬1，347元整，徵諸前揭規
    定，於法並無不合，訴願決定予以維持，並無不當。據上論
    結，原告訴請撤銷，為無理由，應予駁回，訴訟費用由原告
    負擔。
六、本件事證已臻明確，兩造其餘攻擊防禦方法經本院審酌後，
    核與判決結果均不生影響，故不再逐項論述，附敘明之。
七、依行政訴訟法第 236 條、第 195 條第１項後段、第 98 條
    第 1 項前段，判決如主文。
中　　華　　民　　國 　 111　　年　　8　　月　　24　　日
                  行政訴訟庭法  官　陳伯厚
上為正本係照原本作成。
如不服本判決，應於判決送達後20日內，向本院提出上訴狀並表
明上訴理由（原判決所違背之法令及其具體內容或依訴訟資料可
認為原判決有違背法令之具體事實），其未載明上訴理由者，應
於提出上訴後20日內向本院補提理由書（上訴狀及上訴理由書均
須按他造人數附繕本，如未按期補提上訴理由書，則逕予駁回上
訴），並應繳納上訴裁判費新臺幣3,000 元　　　
                            書記官  陳柔吟　　
中　　華　　民　　國　　111 　年　　8 　　月　　25　　日